【裁判字號】    95,再易,128
【裁判日期】    951011
【裁判案由】    拆屋還地
【裁判全文】
臺灣高等法院民事判決                 95年度再易字第128號
再審原告    厚生股份有限公司
法定代理人  乙○○
訴訟代理人  黃福雄律師
            邱玉萍律師
再審被告    丙○○
            甲○○
上列當事人間，因拆屋還地事件，再審原告對於中華民國95年 8
月1日本院95年度上易字第280號確定判決，提起再審之訴，本院
判決如下：
    主      文
再審之訴駁回。
再審訴訟費用由再審原告負擔。
    事實及理由
一、再審原告起訴主張：再審被告等與再審原告間，因拆屋還地
    事件，95年8月1日本院95年度上易字第 280號為再審原告敗
    訴判決確定，於同月 7日收受判決正本；惟查本院95年度上
    易字第280號確定判決，有故意不論系爭土地  (地號如下所
    述) 之拍賣事件，違背強制執行法第17條、第63條等強制規
    定、及最高法院57年度臺上字第3129號判例意旨，再審被告
    等尚未取得合法拍定權利之事實，而為再審原告敗訴判決，
    有適用法規顯有錯誤之情事，爰於法定期間內提起再審之訴
    ，求為 (一)本院95年度上易字第280號確定判決廢棄。(二)
    再審被告等在第一審之訴及假執行之聲請均駁回。(三)再審
    之訴及前審第一、二審訴訟費用，均由再審被告等負擔。
二、本件未經言詞辯論逕以判決為之，未通知再審被告等作何聲
    明及陳述。
三、按：適用法規顯有錯誤者，得以再審之訴對於確定終局判決
    聲明不服，民事訴訟法第496條第1項第 1款固有明文規定。
    惟查：所謂適用法規顯有錯誤，係指確定判決就事實審法院
    所確定之事實而為法律上判斷，有適用法規顯有錯誤之情形
    而言，最高法院71年度臺再字第30號著有判例意旨，足資參
    照。而適用法規顯有錯誤之內容，包括確定判決顯有消極的
    不適用法規，及積極的適用不當兩種情形在內。至事實審法
    院認定事實錯誤、就當事人提出之事實及聲明之證據疏於調
    查、或第三審法院就上訴理由漏未斟酌，僅生認定事實錯誤
    、調查證據欠周或判決不備理由，當事人雖得於判決確定前
    ，據為提起上訴之理由，究與適用法規顯有錯誤之情形有間
    ，不得據以提起再審之訴。
四、經查原確定判決，依調查證據所為辯論之結果，以：
(一)經查，訴外人周榮中於65年至67年任職於再審原告公司期間
    ，受再審原告公司之託，以其名義購買桃園縣龍潭鄉○○○
    段第875、-1、-2、867-1地號(即系爭土地)及蘆竹鄉○○○
    ○○段小洲等14筆農地，且受託登記為上開土地所有權人，
    雙方約定待上開農地地目變更為工業用地後，周榮中即應將
    上開土地所有權移轉與再審原告；嗣後，周榮中以上開土地
    分別設定抵押權與訴外人吳文章、許志展，涉有刑事背信罪
    嫌，業經本院以88年上易字第2654號判處有期徒刑10月確定
    ，已據原法院依職權調閱該刑事案卷核閱屬實。而再審原告
    抗辯與周榮中間有信託關係，而將上開農地信託登記與周榮
    中，亦為周榮中於該刑事案件中所是認，陳稱：信託部分是
    實在，當時信託約定 8萬多坪土地先登記在伊名下，由伊負
    責辦理變更工業用地，如地目變更，伊就要把土地移轉與厚
    生公司等語（見前揭刑事卷一審卷即原法院87年度易字第18
    73號刑事卷第21頁）；則再審原告抗辯與周榮中間就系爭土
    地確有存在信託關係等語，可堪信實。至再審被告等就此雖
    主張：再審原告係以迂迴方式規避當時土地法第30條禁止無
    自耕能力取得農地所有權之規定，認此係消極信託而無效云
    云。惟所謂消極信託，係指委託人僅以其財產在名義上移轉
    於受託人，受託人自始不負管理或處分之義務，凡財產之管
    理、使用、或處分悉由委託人自行辦理時，是為消極信託。
    再審原告主張系爭土地，係交周榮中辦理使用地目變更既如
    前述，自與消極信託不相同，難指為無效。又按信託契約之
    受託人在法律上為信託財產之所有人，其就信託財產所為之
    一切處分行為完全有效。故縱令再審原告與周榮中間就系爭
    土地有信託關係，然在對外法律關係而言，周榮中仍為系爭
    土地之所有權人，故周榮中之債權人許志展，以系爭土地為
    標的，聲請強制執行經拍賣獲償，自非拍賣第三人之不動產
    ，再審原告執此為由抗辯該拍賣程序無效云云，自無足取。
(二)對於不動產之執行，若建築物及其基地非同屬債務人所有，
    執行法院單就建築物或其基地拍賣時，宜於拍賣期日前通知
    建築物所在之基地所有人或基地上之建物所有人；如查封之
    不動產於查封前一部或全部為第三人占有者，應載明債務人
    及第三人占有之實際狀況，第三人姓名、住所、占有原因、
    占有如有正當權源者，其權利存續期間；此於辦理強制執行
    應行注意事項第40條第8項、第41條第2項分別定有明文。經
    查，原法院前揭執行程序，即命執行債權人許志展陳報再審
    原告使用系爭土地之法律關係，經許志展具狀陳報再審原告
    係無權占用後，原法院於第一次、第二次拍賣公告即載明「
    乙標土地現為厚生股份有限公司無權占用，請應買人注意」
    ，第三次拍賣公告則載明「乙標土地在厚生股份有限公司廠
    房內，拍定後不點交」等語，此業據原法院核閱該執行案卷
    屬實。則原法院執行程序已就系爭土地之實際狀況加以載明
    ，自與前揭應遵守事項並無違背。至於系爭土地當時為再審
    原告公司廠房所占用，原法院於第一次、第二次拍賣時，均
    已通知再審原告，第三次拍賣時，則因再審原告公司營業地
    址遷移而未能送達，雖再審原告具狀向原法院陳明送達地址
    變更，以致原法院於第三次拍賣期日前未能依其陳報新址通
    知，有各該送達證書附於前揭執行案卷可稽，固與前揭所定
    拍賣期日宜通知建物所有人之注意事項有違，然該注意事項
    既係以「宜於拍賣期日前通知」，可見此亦僅屬一種訓示規
    定，自不能以此程序違背即認拍賣為無效。況再審原告已收
    受原法院第一、二次拍賣期日之通知，就相關事項均已甚為
    瞭解而未為任何異議，於本件訴訟程序始為爭執，自非可採
    。
(三)按土地及其土地上之建築物，同屬於一人所有，而僅以土地
    或僅以建築物為抵押者，於抵押物拍賣時，視為已有地上權
    之設定，其地租由當事人協議定之，協議不諧時，得聲請法
    院定之。土地及其土地上之建築物，同屬於一人所有，而以
    土地及建築物為抵押者，如經拍賣，其土地與建築物之拍定
    人各異時，適用前項之規定。民法第 876條定有明文。故該
    法定地上權係以土地及其土地上之建築物同屬於一人所有，
    為前提要件。本件設定抵押權當時，土地為訴外人周榮中所
    有，其上則有再審原告搭蓋之系爭地上物，既如前述，則本
    件顯與法定地上權之要件不符。至於再審原告抗辯依本院63
    年度法律座談會民事類第22號決議，本件應可類推適用法定
    地上權之規定云云。然該決議之前提事實為「某甲以所有土
    地及地上房屋分別出售與某乙、某丙，各別取得所有權登記
    完畢，並無地上權之設定，該某乙某丙究有何種法律關係」
    ，決議結果則係以最高法院48年度臺上字第1457號之判例，
    認為有請求給付租金之權利。則該決議內容核與法定地上權
    之規定無涉，況且該前提事實亦係以土地及建物同屬一人所
    有，與本件情形不同，是再審原告執此抗辯，亦無足取。
(四)按出租人於租賃物交付後，承租人占有時，縱將其所有權讓
    與第3人，其租賃契約對於受讓人仍繼續存在，民法第425條
    第 1項定有明文。此買賣不破租賃之原則，亦以有租賃關係
    存在為前提要件。再審原告雖抗辯：再審原告將系爭土地登
    記予周榮中，並有支付津貼，而認與周榮中間就系爭土地有
    租賃關係云云。然依周榮中前揭所述，顯然是為了辦理系爭
    土地地目變更為工業用地，而受再審原告之託登記為所有權
    人。故縱令再審原告提出周榮中任職期間之薪資表，就系爭
    土地其上載有勤務津貼，然此並非再審原告承租使用系爭土
    地之對價，而係受託人周榮中辦理該信託事務之報酬，與周
    榮中間並無租賃關係，至為明確。是再審原告此部分抗辯，
    亦難憑採。
(五)按土地及其土地上之房屋同屬一人所有，而僅將土地或僅將
    房屋所有權讓與他人，或將土地及房屋同時或先後讓與相異
    之人時，土地受讓人或房屋受讓人與讓與人間或房屋受讓人
    與土地受讓人間，推定在房屋得使用期限內，有租賃關係。
    其期限不受民法第449條第1項規定之限制。同法第425條之1
    定有明文。而參諸本條立法意旨：土地及房屋為各別之不動
    產，各得單獨為交易之標的，惟房屋性質上不能與土地分離
    而存在，故土地及其地上之房屋同屬一人所有，而僅將土地
    或僅將房屋所有權讓與他人，或將土地及房屋同時或先後讓
    與相異之人時，實務上見解（最高法院48年臺上字第1457號
    判例、73年5月8日73年度第 5次民事庭會議決議參照）認為
    除有特別約定外，應推斷土地受讓人默許房屋受讓人繼續使
    用土地，但應支付相當代價，故其法律關係之性質，當屬租
    賃，為杜爭議並期明確，爰將其明文化。故該法條係將最高
    法院48年度臺上字第1457號判例意旨明文化，則此規定之適
    用，亦係以土地及建物同屬一人所有為要件，本件再審原告
    在系爭土地搭蓋系爭地上物時，系爭土地為周榮中所有，俱
    如前述，自與法定租賃權之要件不符。
(六)按無法律上之原因而受利益，致他人受損害者，應返還其利
    益，民法第 179條定有明文。又無權占有他人之房屋，可獲
    相當於租金之利益，此為社會通常之觀念（最高法院61年度
    臺上字第1695號判例意旨參照）。再審被告等為系爭土地之
    所有人，再審原告所有之系爭地上物，既無權占有使用如原
    判決附圖所示系爭部分土地，按上所述，再審原告自因此受
    有相當租金之利益，並致再審被告等受有相當租金之損害，
    則再審被告等請求再審原告返還自其取得系爭土地之日（即
    90年12月28日）起至返還系爭土地之日止，此期間所受之利
    益，亦屬正當。次按城市地方房屋之租金，以不超過土地及
    建築物申報總價額年息10%為限，土地法第97條第1項著有明
    文。又土地法第97條所謂土地價額，係依法定地價；土地所
    有權人依本法所申報之地價為法定地價。土地法施行法第25
    條、土地法第148條分別定有明文。經查，系爭土地89年7月
    至93年1月間之申報地價均為每平方公尺104元，有系爭土地
    之地價謄本附卷可稽。而系爭土地面積除鐵絲網圍籬外為如
    原判決附圖所示，共計 701平方公尺。又系爭土地係作為再
    審原告公司廠房之用，業如前述，且於前揭執行程序，經原
    法院執行處送鑑價，認系爭土地之大眾運輸條件、市場學校
    接近性、居住環境均尚可，尚在發展中之狀態，有歐亞不動
    產鑑定股份有限公司所出具之鑑估報告書可按。故斟酌系爭
    土地所在位置、現況及附近環境，認為再審被告請求再審原
    告給付相當租金之不當得利損害金，以該占有系爭土地之各
    該年度土地申報總價額年息7%較為適宜。故再審被告等自取
    得系爭土地之日即90年12月28日起，至本件92年 4月30日起
    訴時止，共計489天，再審原告受有相當於租金之利益為6,8
    37元(701×104×7％×489/365＝6,837，元以下四捨五入）
    。又不當得利之受領人於受領時，知無法律上之原因或其後
    知之者，應將受領時所得之利益，附加利息，一併償還，如
    有損害，並應賠償，民法第182條第2項定有明文。所謂知無
    法律上之原因，係以受領人依其對事實認識及法律上判斷知
    其欠缺保有所受利益之正當依據時即為已足。本件系爭土地
    係信託登記在周榮中名下，嗣由周榮中設定抵押權，而由抵
    押權人許志展聲請拍賣由被上訴人取得，業如前述，則再審
    原告應自再審被告為本件起訴時，即已認知占有系爭土地無
    法律上之原因，故此部分應自再審原告收受起訴狀繕本即92
    年6月17日起算。準此，再審被告請求再審原告給付6,837元
    ，及自92年6月17日起至清償日止，按年息5%計算之利息，
    暨自92年5月1日起至返還系爭土地之日止，按年給付按前開
    土地申報地價總額年息7%計算之損害金，為有理由，應予准
    許等詞，為再審原告敗訴之判決，並就再審原告所為上訴意
    旨，一一予以指駁，經核並無適用法規顯有錯誤之情事。
五、查：再審之訴顯無再審理由者，得不經言詞辯論，以判決駁
    回之，民事訴訟法第502條第2項定有明文。本件再審原告雖
    以原確定判決具有民事訴訟法第496條第1項第 1款適用法規
    顯有錯誤之再審事由，提起再審之訴，惟核其再審理由狀所
    載內容，並非就原確定判決所確定之事實，為法律上判斷，
    有適用法規顯有錯誤之情形，予以指摘；而係就事實審法院
    取捨證據、認定事實及解釋意思表示之職權行使，指摘其為
    不當，其提起再審之訴，顯無再審理由；依首揭法條規定，
    不經言詞辯論，應以判決駁回之。
據上論結，本件再審之訴，顯無再審理由，爰判決如主文。
中    華    民    國    95    年    10    月    11    日
                    民事第五庭
                        審判長法  官   林丁寶
                              法  官   高鳳仙
                              法  官   陳博享
正本係照原本作成。
不得上訴。
中    華    民    國    95    年    10    月    12    日
                              書記官   鄭靜如


司法院資訊處製作；財團法人民間司法改革基金會備份。
